臺灣臺北地方法院民事判決　　　　　　 94年度重訴字第789號
原　　　告　乙○○
訴訟代理人　李建民律師
被　　　告　丙○○
　　　　　　　　　　　　樓
　　　　　　丁○○
共　　　同
訴訟代理人　魏錦芳律師
被　　　告　甲○○
　　　　　　己○○
　　　　　　辛○○
　　　　　　庚○○
　　　　　　戊○○
上列當事人間塗銷抵押權設定登記事件，本院於中華民國94年9
月12日言詞辯論終結，判決如下：
    主      文
被告甲○○、己○○、辛○○、庚○○、戊○○應就被繼承人張
惠民所遺如附表編號二所示不動產之抵押權登記，於辦理繼承登
記後予以塗銷。
被告丙○○、丁○○應分別將如附表編號一、三所示之不動產抵
押權登記塗銷。
訴訟費用由被告丙○○、丁○○各負擔三分之一，餘由被告甲○○、己○○、辛○○、庚○○、戊○○連帶負擔。
    事實及理由
甲、程序方面：
一、本件被告甲○○、己○○、辛○○、庚○○、戊○○經合法
    通知，未於言詞辯論期日到場，核無民事訴訟法第386條所
    列各款情形，爰依原告之聲請，由其一造辯論而為判決。
二、查，原告起訴時原聲明求為判決：被告各應將如附表所示之
    不動產抵押權登記塗銷。嗣因附表2所示之抵押權人張惠民
    已於民國82年9月15日死亡，被告為其繼承人，依民法第759
    條規定，自應由渠等先辦理繼承登記後，原告方得訴請塗銷
    。故變更聲明為：如主文所示。核原告所為，係屬基於同一
    基礎事實而變更訴之聲明，自應准許。
乙、實體方面：
一、原告起訴主張：坐落於台北市○○區○○段1小段第784地號
    土地（下稱系爭土地）為原告所有。被告丙○○於民國78年
    間承攬怡和、怡達室內設計工程有限公司（下稱怡和、怡達
    公司）土木工程，被告甲○○、己○○、辛○○、庚○○、
    戊○○之被繼承人張惠民時為訴外人太平洋地毯股份有限公
    司負責人，被告丁○○為百祥建材行負責人，分別出售地毯
    及建築材料予怡和、怡達公司。嗣怡和、怡達公司上開承攬
    報酬及貨款債務於78年1月間由原告承擔，並由原告於同年
    月25日提供系爭土地設定新台幣（下同）1,100萬元提供第5
    、6、7順位抵押權（下稱系爭抵押權）予被告丙○○、張惠
    民及被告丁○○，權利範圍各1/3，存續期間自78年1月12日
    起至79年1月11日止。訴外人怡和、怡達公司積欠被告之債
    務，或為承攬報酬或為貨款債權，其債權請求權時效期間，
    依民法第127條第7、8項規定為2年。系爭抵押權存續期間屆
    滿之79年1月11日起算，以請求權時效2年計算加上抵押權5
    年除斥期間，算至起訴日止，系爭抵押權已因除斥期間經過
    而消滅。然被告丙○○、丁○○迄今仍未塗銷如附表編號1
    、3 所示抵押權登記，妨礙原告對系爭土地行使所有權，爰
    依據民法第767條、第880條規定訴請被告丙○○、丁○○塗
    銷抵押權登記。又附表編號2之抵押權人張惠民已於82年9月
    15日死亡，被告為其繼承人，自應由被告就附表編號2所示
    抵押權登記於辦理繼承登記後予以塗銷。並聲明：如主文所
    示。
二、被告方面：
（一）被告甲○○、己○○、辛○○、庚○○、戊○○均未於言
      詞辯論期日到場，亦未提出準備書狀作何聲明或陳述。
（二）被告丙○○、丁○○則以：原告為怡和、怡達公司實際負
      責人，故以個人名義出面承擔2家公司債務，而全體債權
      人69人，總債權額10,510,528元，以債權人名冊所載為據
      ，由被告丙○○、丁○○等代表全體債權人出面信託登記
      抵押權，因此項申報債權之行為及原告承擔債務之行為，
      使債權已非用貨款、承攬報酬、借款名義登記，為債務內
      容之變更，不能再以貨款或承攬報酬金額視之。且原告承
      擔債務後，與全體債權人簽訂協議書，載明對債務願負全
      部清償之責並簽發本票，依法執票人之請求給付票款之時
      效，自79年1月14日起算往後推計3年，即82年1月14日屆
      滿而喪失追索權。然依據票據法第22條第4項規定，被告
      仍享有票據法上之利益返還請求權，一旦被告主張此項權
      利，請求權可達15年時效，故應於97年1月15日始告時效
      消滅，故本件債權時效尚未屆滿，抵押權不得塗銷等語，
      資為抗辯。並聲明：原告之訴駁回。
三、本件兩造不爭執事項：
（一）怡和、怡達公司因積欠債權人款項，經兩家公司委請袁保
      凱律師於78年1月8日召開債權人會議，共有69名債權人，
      債權金額為10,511,528元，並由原告為該兩家公司之債務
      承擔人，並提供原告所有之系爭土地設定抵押權予全體債
      權人之代表人，該次會議之代表3位即被告丙○○、丁○○及甲○○、己○○、辛○○、庚○○、戊○○之被繼承
      人張惠民，由全體債權人以信託方式，委為債權人之代表
      。
（二）張惠民於82年9月15日死亡，甲○○、己○○、辛○○、
      庚○○、戊○○為其全體繼承人。
（三）原告與被告丙○○、丁○○及張惠民於78年1月14日簽訂
      不動產抵押契約書，約定條款內容詳如該契約書所示。並
      於同年月25日完成抵押權登記。
（四）被告抵押權登記後，除僅於81年1月4日以無執行名義債權
      人向本院80年度執字第9484號執行事件中聲明參與分配外
      ，並未有其他行使權利之行為。
四、兩造之爭點及論述：
    按以抵押權擔保之債權，其請求權已因時效而消滅，如抵押
    權人，於消滅時效完成後，5年間不實行其抵押權者，其抵
    押權消滅。民法第880條定有明文。原告主張系爭抵押權所
    擔保者係為原告為怡和、怡達公司所承擔之承攬報酬及貨款
    債務請求權，該請求權業因時效而消滅，而被告等抵押權未
    於消滅時效完成後，5年間行使抵押權而因除斥期間經過致
    使抵押權消滅，故自得訴請塗銷抵押權登記等語。被告丙○○、丁○○則以前揭情詞置辯，故本件主要爭點厥為：系爭
    抵押權所擔保之債權性質為何，亦即該債權之請求權是否業
    已罹於時效而消滅。現析述如后：
（一）依據怡和、怡達公司於78年1月8日所召集第1次債權人會
      議紀錄，所討論之清償方式為「1.以債務人（即怡和、怡
      達公司）目前財力尚無法完全清償，惟該項債務，債務人
      乙○○願全部承擔，並願以其本人所有坐落台北市○○區
      ○○段1小段第784號建物1筆，面積共117平方公尺（合
      35.4坪）供做全體債權人債權擔保。2.經評估土地公告現
      值每平方公尺5萬元，市價每坪50萬元，全部計值1,770萬
      元，扣除已設定之他項權利550萬元，尚餘價值1,220萬元
      ，應足夠清償債務所需。」，此有債權人會議紀錄在卷可
      稽（見本院卷第88頁至第90頁）。故由該會議可知，原告
      係承擔怡和、怡達公司之債務，並徵得被告等債權人之同
      意。然按債務承擔僅為債務人之變更，債務仍不失其同一
      性，因此債務之性質及內容，並不變更。故如被告對怡和
      、怡達公司所享有之債權係為承攬報酬、貨款請求權時，
      對原告所享有之權利亦同為該權利，並非因此而變更債權
      種類、性質。另依據怡和、怡達公司債權名冊部分，係將
      被告等債權人分冊載明其債權金額、通訊地址及電話（見
      本院卷第95頁至第98頁），該名冊並未記載各債權人之債
      權種類為何，而僅記載債權金額，故應認此名冊僅有確認
      各債權人及其債權金額之效力，斷無因未記載債權種類而
      導致兩造有合意變更債務內容之情事。
（二）原告於78年1月14日雖出具同意書，再次表明其同意承擔
      債務，確認債務金額為10,510,528元，並願意提供系爭土
      地供做全體債權人設定抵押權以為債權擔保等語。（見本
      院卷第91頁）。該同意書應認原告重申其為他人債務承擔
      之意旨，在法律上或有承認被告等債權之債權及金額存在
      之效力，但無法從系爭同意書解釋為被告原先之債權種類
      、性質有所變更。
（三）另依據原告與被告丁○○任負責人之百祥建材行於78年1
      月31日簽具之協議書中，第1條明定「乙方（即原告）對
      甲方債務願負全部清償，並簽發79年1月14日到期面額7萬
      元之本票1張（號碼：TH0000000號）與本協議書一併交甲
      方收受，不另立借據。」，此有協議書及本票附卷足憑（
      見本院卷第92、94頁）。依據民間交易習慣，以本票代替
      借據等債權憑證使用之情形，頗為常見。本件原告簽發本
      票予債權人係為充作債權憑證之用，已明定於協議書中，
      足見原告係為確定其因債務承擔後對各債權人應負擔之清
      償數額而簽發本票，並無將原先之債權債務關係，轉換為
      票據債權債務關係之意思。況，被告丁○○、丙○○所設
      定之最高限額抵押權金額均高達1,100萬，然被告丁○○
      僅所提出票面金額7萬元之本票一紙，被告丙○○所提出
      者為票面金額合計100萬元之支票4紙，且該4紙支票到期
      日均在召開債權人會議前，故實無法因被告所提出前開本
      票、支票，遽認定本件系爭抵押權所擔保者係為票據債務
      。
（四）綜觀系爭土地之不動產抵押契約書中，並未載明兩造間係
      因何債權債務關係而設定抵押權，但約定系爭抵押權之權
      利存續期間僅自78年1月12日至79年1月11日止，共1年期
      間，明顯短於實務上一般設定抵押權之情事。倘被告對原
      告所享有者係為長期時效之請求權時，為免其債權未受滿
      足前，擔保債權之抵押權因權利存續期限已屆至，而有遭
      抵押人聲請塗銷之可能，應會約定較長之期限。由上足證
      ，原告主張系爭抵押權所擔保者係為承攬報酬、貨款請求
      權，應為可採。
（五）綜上，被告丙○○、丁○○辯稱因原告承擔債務後，被告
      之債權已非用貨款、承攬報酬名義登記，而係登記為債權
      金額」故屬債務內容之變更，且原告出具同意書，並表示
      願意開立本票為債權憑證，已轉換為票據債務，故不能再
      依據貨款、承攬酬金計算本件時效，其依據票據法第22條
      第4項計算請求權時效，顯不足採。從而，被告對原告債
      權請求權時效為2年，應自原告承認被告債權起算2年之時
      效規定，原告既於78年1月31日協議書中再次承認被告之
      債權，自應從是時從新起算時效，然被告並未於90年1月
      31 日前有其他足以中斷時效之事由，致使請求權罹於時
      效而消滅。被告等抵押權人亦未時效消滅後5年內行使抵
      押權，系爭抵押權亦因除斥期間經過而消滅。從而，原告
      依據民法第767條、第880條及繼承之法律關係，訴請被告
      甲○○、己○○、辛○○、庚○○、戊○○應就被繼承人
      張惠民所遺如附表編號2所示不動產之抵押權登記，於辦
      理繼承登記後予以塗銷；被告丙○○、丁○○應分別將如
      附表編號1、3所示之不動產抵押權登記塗銷。為有理由，
      自應准許。
五、因本件事證已臻明確，兩造其餘主張陳述及所提之證據，經
    本院斟酌後，認與判決結果不生影響，均毋庸再予論述，附
    此敘明。
六、訴訟費用負擔之依據：民事訴訟法第85條第1項前段、第85
    條第2項。
中　　華　　民　　國　　94　　年　　9 　　月　　30　　日
                      民事第四庭    法　官　黃柄縉
以上正本係照原本作成
如對本判決上訴，須於判決送達後20日內向本院提出上訴狀
中　　華　　民　　國　　94　　年　　9 　　月　　30　　日
                        　　　　　　書記官　楊湘雯
附表
┌──────┬───────┬───────┬──────┐
│編號        │1             │2             │3           │
├──────┼───────┼───────┼──────┤
│抵押權人    │丙○○        │張惠民        │丁○○      │
├──────┼───────┼───────┼──────┤
│登記序號    │5             │6             │7           │
├─┬────┼───────┼───────┼──────┤
│  │市      │台北          │同左          │同左        │
│土├────┼───────┼───────┼──────┤
│地│區      │中正          │同左          │同左        │
│坐├────┼───────┼───────┼──────┤
│落│段      │永昌          │同左          │同左        │
│  ├────┼───────┼───────┼──────┤
│  │小段    │1             │同左          │同左        │
│  ├────┼───────┼───────┼──────┤
│  │地號    │784           │同左          │同左        │
│  ├────┼───────┼───────┼──────┤
│  │地目    │建            │同左          │同左        │
│  ├────┼───────┼───────┼──────┤
│  │面積㎡  │117           │同左          │同左        │
├─┼────┼───────┼───────┼──────┤
│抵│收件字號│78古亭字第1286│同左          │同左        │
│  │        │0號           │              │            │
│押├────┼───────┼───────┼──────┤
│  │登記日期│78年1月25日   │同左          │同左        │
│權├────┼───────┼───────┼──────┤
│  │債權範圍│1,100萬       │同左          │同左        │
│  ├────┼───────┼───────┼──────┤
│  │權利價值│1/3           │同左          │同左        │
│  ├────┼───────┼───────┼──────┤
│  │存續期間│78年1月12日至 │同左          │同左        │
│  │        │79年1月11日止 │              │            │
│  ├────┼───────┼───────┼──────┤
│  │設定權利│全部          │同左          │同左        │
│  │範圍    │              │              │            │
└─┴────┴───────┴───────┴──────┘
